臺灣宜蘭地方法院刑事判決　　　　　　　　　　　　　九十一年度訴字第四二號
　　公　訴　人　臺灣宜蘭地方法院檢察署檢察官
　　被　　　告　戊○○　男　六.
　　　　　　　　丙○○　女　二.
　　　　　　　　甲○○　男　二.
　　　　　　　　乙○○　女　四.
右列被告因妨害投票等案件，經檢察官提起公訴（九十一年度選偵字第九四號），本
院判決如左：
    主  文
戊○○、丙○○、甲○○共同以非法之方法，使投票發生不正確之結果，各處有期徒
刑貳月，如易科罰金均以參佰元折算壹日，均褫奪公權壹年。均緩刑貳年。
乙○○無罪。
    事  實
一、民國（下同）九十一年六月八日為宜蘭縣三星鄉第十七屆鄉鎮市民代表暨村里長
    選舉之投票日，依公職人員選舉罷免法第十五條第一項規定，在各該選舉區繼續
    居住四個月以上，為該選舉區之選舉人。丁○○（未據起訴）、戊○○、丙○○
    、甲○○等人，為圖使不詳候選人達勝選之目的，明知宜蘭縣三星鄉之選舉區為
    小區域選舉，以人為方式增加選舉權人之選票，即足以影響選舉結果，因渠等均
    未有居住於該選舉區內之事實，為符合前開規定，取得宜蘭縣三星鄉上揭選舉人
    之權利，俾能投票給特定之人，而影響選舉結果，竟共同基於使前述選舉之投票
    發生不正確結果之犯意聯絡，由戊○○、丙○○、甲○○等人分別提供遷入戶籍
    所需之文件予丁○○，再由丁○○於前述投票日四個月前之九十年十一月七日之
    同一日內，接續持往該管戶政事務所將乙○○（詳後述）設為戶長後，連同戊○○、丙○○、甲○○等人集體同時日遷徒入宜蘭縣三星鄉○○村○○路一二二之
    六號處設籍，惟戊○○、丙○○、甲○○等人實際上仍分別居住於其原居住處，
    而均未有在宜蘭縣三星鄉○○村○○路一二二之六號居住之事實。而戊○○、丙○○、甲○○等人，明知渠等均未於各該選舉區實際繼續居住四個月以上，並非
    該選舉區之選舉人，仍於九十一年六月八日即宜蘭縣三星鄉第十七屆鄉鎮市民代
    表暨村里長選舉之投票日，在該選舉區之第三百零二號投開票所投票，以此種非
    法之方法，使上開選舉之投票發生不正確之結果。
二、案經宜蘭縣警察局三星分局報告台灣宜蘭地方法院檢察署檢察官偵查起訴。
    理  由
壹、被告戊○○、丙○○、甲○○部分：
一、訊據被告戊○○、丙○○、甲○○等人對在上述時間由丁○○將渠等戶籍遷移至
    宜蘭縣三星鄉○○村○○路一二二之六號，然並未實際居住，並於九十一年六月
    八日之前述選舉投票日，均至該選舉區之第三百零二號投開票所投票等情不諱，
    惟均矢口否認前述犯行。被告戊○○辯稱：伊是因為要至該處砂石廠工作，其妹
    妹丁○○才幫伊將戶籍遷至該處，並非為使某候選人當選才遷戶籍云云。被告丙○○則辯稱：是因為準備結婚及安排工作才請丁○○遷戶籍的，但並沒有要刻意
    投票給某候選人而遷移戶籍云云。被告甲○○則以：當時因為車禍，為避免車禍
    被害人前來追討賠償才請朋友的母親即丁○○代為遷移戶籍，並非為選舉而遷戶
    口云云。然查：
（一）右揭被告戊○○、丙○○、甲○○等人係於九十年十一月七日同一日內集體由
      丁○○代為辦理戶籍遷移至宜蘭縣三星鄉○○村○○路一二二之六號等情，除
      據被告戊○○、丙○○、甲○○等人自承在卷外，核與證人丁○○於本院審理
      時證稱確實有代被告戊○○、丙○○、甲○○等人於上揭時日集體遷移戶籍至
      上揭三星鄉○○村○○路一二二之六號等語屬實，並有宜蘭縣三星鄉戶政事務
      所九十一年九月二十六日三鄉戶字第九一０００二四八七號函附被告戊○○丙○○、甲○○之遷入戶籍申請書可憑。
（二）又被告戊○○、丙○○、甲○○亦確實未實際居住於所設籍之宜蘭縣三星鄉○○村○○路一二二之六號，而均係居住於其各自之原住居所之事實，業據被告
      戊○○、丙○○、甲○○等人於本院審理時自承在卷，並有宜蘭縣警察局三星
      分局三星派出所出口查察通報單數紙可憑。
（三）再者，若依被告戊○○、丙○○、甲○○等人上述所辯，遷移戶籍之原因均不
      相同，但卻均係由丁○○同一人於同一時間內遷移至同一地址，且遷移戶籍之
      時間係在具備四個月之「選舉人資格」前三個月間，且係於同一日異於常情之
      遷入，（並均於九十一年五月二十九日一同遷出），實與常情有違，由此足見
      其所陳各項理由，皆係事後卸責之詞，此外被告戊○○、丙○○、甲○○，當
      時均分居住於宜蘭縣蘇澳鎮、台中地區、宜蘭縣冬山鄉，於九十一年六月八日
      上揭選舉投票當日竟仍均前往投票，此有卷附選舉人名冊可參，足見其等虛偽
      遷入之目的，係為能在上揭選舉投票予特定候選人為目的，彰彰甚明。是被告
      戊○○、甲○○、丙○○等人所辯，顯係事後卸責之詞，不足採信，犯行明確
      ，均應依法論科。
二、另按：
（一）人民有居住及遷徙之自由；又人民有選舉、罷免、創制、複決之權，憲法第十
      條、第十七條雖均鑄有明文，然所謂居住遷徙自由及選舉權，並非漫無限制，
      得任意行使，在為防止妨礙他人自由，避免緊急危難，維持社會秩序，或增進
      公共利益所必要者，仍得以法律限制之，憲法第二十三條亦定有明文，此即所
      謂法律保留原則。戶籍法第二十條至第二十二條所規定之遷出、遷入登記及同
      法第五十四條對故意為不實申請者之處罰；公職人員選舉罷免法第十五條第一
      項有選舉權人在各該選舉區繼續居住四個月以上者，為公職人員選舉各該選舉
      區之選舉人之規定，其目的無外乎在於戶籍管理、維護社會秩安及選舉之公平
      性，均係為維護社會秩序之必要，而對人民居住遷徙自由及選舉權所附加之限
      制，且上開戶籍法及公職人員選舉罷免法之規定，亦皆未超出比例原則，其合
      憲性，當不容置疑。
（二）現行刑法第一百四十六條第一項「以詐術或其他非法之方法，使投票發生不正
      確之結果或變造投票之結果者，處五年以下有期徒刑。」之規定，其立法目的
      無非在杜絕任何選舉舞弊，以達選舉之純正及公平，此從刑法第二編第六章妨
      票投票罪之立法目的：「查暫行律分則第八章原案謂凡選舉事宜，以純正涓潔
      安全為要義，尚純正則用各種詐術者有罰，尚涓潔則用各種誘惑者有罰，尚安
      全則用各種強暴者皆有罰。．．」及觀諸刑法第一百四十六條之立法理由為：
      「查第二次修正案理由謂外國立法例，對於選舉舞弊，可分為兩派：一為列舉
      規定，法國、比國、意大利、西班牙、匈牙利、英國、美國等國是也。一為概
      括規定，德國、奧國、芬蘭等國是也。第一派之選舉法，雖屢經更改然難臻嚴
      密，即如法國一千八百五十二年二月二日之選舉罷免法頒布後，至一千八百八
      十九年曾經六次更改，其列舉之犯罪行為，幾及百種，仍有未盡，乃於一千九
      百零二年三月三十日頒布概括規定之條文，蓋以列舉終有遺漏也。原案第一百
      五十八條第一項，係仿列舉式，其所注意者一為選舉名簿，一為無資格之投票
      ，其嚴密不如法國，且於投票後，選舉結果前一切舞弊無明文處罰，故本案擬
      從第二派為概括之規定。．．．」益徵明確，從此亦可知我國刑法第一百四十
      六條之規定，係屬概括之規定，除使用詐術外，其他以一切非法之方法，達妨
      害選舉之純正及公平者，均有該條之適用。又從該法條之條文觀之，該罪之客
      觀構成要件有二，第一須以詐術或其他非法之方法，第二須使投票發生不正確
      之結果或變造投票之結果；所謂「詐術」即使用欺罔手段，以使人陷於錯誤而
      言，所謂「其他非法之方法」，即除詐術外，其他一切非法律所允許之方法，
      均屬之。
（三）選舉人、候選人年齡及居住期間之計算，均以算至投票日前一日為準，並以戶
      籍登記簿為依據，公職人員選舉罷免法第四條第一項固定有明文，然按諸上開
      同法第十五條第一項有選舉權人在各該選區繼續居住四個月以上者，為公職人
      員選舉各該選舉區之選舉人之規定，可知該法所重視者，為在選舉區繼續居住
      之事實，又該四個月，為判斷居住事實之客觀標準，至於戶籍登記簿僅為該四
      個月起算之在客觀上不得不然之判斷依據，此觀諸該法之施行細則第二條之一
      規定本法第四條居住期間之計算所依據之戶籍登記，應由戶籍機關切實查察，
      其遷入登記不實者，應依法處理，足見上開規定之本旨，重在居住之事實，而
      非形式上之戶籍登記；再參諸現代民主政治，高舉主權在民原則，將政權交諸
      人民，由人民選舉代表行使，其中因各國幅員大小不一，小者固可由人民共同
      決定，大者則非區分各級行政區域、組織治理不可，在區分若干行政區域下，
      該行政區域之政權行使，按諸主權在民原則，理應由該行政區域之人民行使，
      且僅能由該區域之人民行使，非能由其他地區之人所能越俎代庖，由此亦證公
      職人員選舉罷免法之規定，重在居住之事實，至為明確。今若為符合上開公職
      人員選舉罷免法之規定，為支持某特定候選人，而將戶籍及實際上居住所遷入
      該選舉區，固符合上開規定及主權在民原則，自不待言，然若實際上並未居住
      該選舉區，為支持某特定候選人，而虛報遷入戶籍者，其有妨害選舉之純正及
      公正性，至為顯然，且虛報戶籍遷入，依戶籍法第五十四條之規定，應加以行
      政處罰，已如上述，若以此種虛報戶籍遷入之手段，達妨害投票之目的，自非
      法律所允許之方法，除依上開規定予以行政之處罰外，另應該當於刑法第一百
      四十六條所規定之「其他非法之方法」之要件，應至為明確，而非僅止於處予
      行政上之處罰而已，此猶如刑法第五十五條之牽連犯規定相似，其方法行為及
      手段行為均構成犯罪，而非僅就方法行為或結果行為論罪，而於此則僅係因其
      手段行為，係屬行政罰所規範之範疇，而非刑法上之處罰而已，要難以該手段
      行為，應為行政上之處罰，即認目的行為，不構成犯罪。
（四）我國憲法所規定之各項選舉，雖係採普通、平等、直接、無記名方式為之，選
      舉人投票給何選候人，在理論上固係無法知悉，然若虛偽遷入戶籍，實際上未
      居住於該處，目的在符合公職人員選舉罷免法繼續居住四個月以上之規定，而
      投票予某一候選人，並進而投票，在事證已明之情況下，若仍以上揭理由認不
      構成刑法第一百四十六條之妨害投票正確罪，則法律豈非流於具文，且眛於社
      會事實，況其本未住於該選舉區，為投票予某一候選人之目的，將戶籍虛偽遷
      入，姑不論其最後投票予何候選人，就該選區之整體投票結果，其投票數，亦
      必然發生不正確結果，是亦難以此認不構成刑法第一百四十六條之妨害投票正
      確罪。
四、是查被告戊○○、丙○○、甲○○等人並未實際居住卻以虛報遷入登記之不法方
    法遷移戶籍，進而參與投票，致投票發生不正確之結果，故核被告等戊○○、丙○○、甲○○等人所為，均係犯刑法第一百四十六條第一項之以其他非法之方法
    妨害投票正確罪。被告戊○○、丙○○、甲○○分別與丁○○間有犯意聯絡及行
    為分擔，均為共同正犯。爰審酌被告戊○○、甲○○、丙○○等人，為虛偽之戶
    籍遷入登記，敗壞選舉純正善良之風氣，對其他候選人造成不公平之競爭，及其
    犯罪動機、參與本件犯罪之程度、手段、影響情節，犯後態度等一切情狀，分別
    量處如主文所示之刑，並分別諭知易科罰金之折算標準。另依公職人員選舉罷免
    法第九十八條第三項宣告褫奪公權。又被告戊○○、丙○○、甲○○，均未曾受
    有期徒刑以上刑之宣告，此有臺灣高等法院檢察署刑案紀錄簡覆表在卷可證，因
    一時失慮，致誤觸法網，惡性尚非重大，本院認其經此教訓後，應知警愓，而無
    再犯之虞，對其所處之刑均以暫不執行為適當，均併予宣告緩刑二年，以啟自新
    。
五、公訴意旨另以：被告戊○○、丙○○、甲○○共同基於使公務員登載不實之犯意
    聯絡，於九十年十一月七日，由向宜蘭縣三星鄉戶政事務所申請將戶籍遷入上開
    處所並申辦遷入登記，使承辦之公務員陷於錯誤，記載於所掌之戶籍登記簿上，
    足生損害於政府戶籍管理之正確性，因認被告戊○○、甲○○、丙○○涉犯使公
    務員登載不實罪嫌。然按犯罪事實應依證據認定之，無證據不得推定期犯罪事實
    。又不能證明被告犯罪，應諭知無罪判決。刑事訴訟法第一百五十四條、第三百
    零一條第一項定有明文。再按刑法第二百十四條所謂使公務員登載不實事項於公
    文書，須一經他人聲明或申報，公務員即有登載之義務，並依其所為之聲明或申
    報予以登載，而其登載之內容有屬不實之事項，始足構成，若其所為聲明或申報
    ，公務員尚須為實質之審查以判斷其真實與否，始得為一定之記載者，即非本罪
    所稱之使公務員登載不實。訊據被告戊○○、丙○○、甲○○均堅詞否認上揭犯
    行，且查依戶籍法第二十五條、第五十四條、第五十六條及第四十七條第三、四
    、五項、同法施行細則第十三條第一項第九款、第二項、第十五條之規定，戶政
    機關對於戶籍遷徙登記之申請，須查驗核實後為之，故戶籍之登記，該管公務員
    顯有查核之義務，縱有為不實之戶籍遷入情形，亦無刑法第二百十四條之適用，
    因此公訴人認被告戊○○、丙○○、甲○○等人上揭遷移戶籍之行為涉犯刑法第
    二百十四條之使公務員登載不實罪嫌，容有未洽，此外，復查無其他積極證據，
    足資證明被告戊○○、甲○○、丙○○有上揭公訴人所指之使公務員登載不實之
    犯行，惟公訴人認此部份事實若構成犯罪與與前開有罪部分有牽連犯之裁判上一
    罪之關係，爰不另為無罪之諭知。
貳、被告乙○○部分：
一、公訴意旨另以：緣民國九十一年之六月八日，為台灣省宜蘭縣三星鄉第十七屆鄉
    鎮民代表、村里長選舉之投票日，依公職人員選舉罷免法第十五條第一項之規定
    ：有選舉權人，在各該選舉區繼續居住四個月以上者，為公職人員選舉各該區之
    選舉人。被告乙○○為宜蘭縣三星鄉○○村○○路一百二十二之六號之戶長，與
    戊○○、丙○○、甲○○為使某特定候選人當選，竟共同基於使公務員登載不實
    及使投票發生不正結果之犯意聯絡，明知甲○○、丙○○與戊○○並未繼續住居
    於該址，仍於九十年十一月七日，至戶政事務所辦理遷入登記，使該管戶籍機關
    、選舉委員會先後將此不實事項登載於戶籍登記簿與編入宜蘭縣三星鄉第十七屆
    鄉民代表、村里長選舉之選舉人名冊、並公告確定，足生損害於宜蘭縣三星鄉上
    開選舉之其他候選人與選舉人之權利，暨上開機關戶籍管理及辦理選舉事務之正
    確性，其等於取得選舉權人之資格後，均至該選區之投開票所投票，因認被告乙○○亦涉犯刑法第一百四十六條第一項、同法第二百十四條之罪嫌。
二、按犯罪事實應依證據認定之，無證據不得推定其犯罪事實。又不能證明被告犯罪
    應諭知無罪判決。刑事訴訟法第一百五十四條、第三百零一條第一項定有明文。
    又刑法第一百四十六條規定之妨害投票正確罪，係指以詐術或其他非法方法，而
    使投票發生不正確之結果而言。若行為人以俗稱「幽靈人口」即虛報遷入戶籍取
    得投票權而參與投票，並於投票日前往投票予特定候選人，而使與投票直接有關
    之結果不正確，始足當之。惟行為人若因故於投票日未前往投票，則尚難認被告
    已著手於使投票發生不正確結果之構成要件。再按刑法第二百十四條所謂使公務
    員登載不實事項於公文書，須一經他人聲明或申報，公務員即有登載之義務，並
    依其所為之聲明或申報予以登載，而其登載之內容有屬不實之事項，始足構成，
    若其所為聲明或申報，公務員尚須為實質之審查以判斷其真實與否，始得為一定
    之記載者，即非本罪所稱之使公務員登載不實，亦如前述。
三、公訴人認被告乙○○涉有前述犯行無非以：訊據被告乙○○對於設籍前開戶籍地
    ，並提供其戶籍住址供其餘被告遷入之事實均供認不諱，而右開被告丙○○、甲○○、戊○○等之戶籍遷入及均前往投票，有住址變更戶籍登記申請書、戶籍謄
    本、選舉人名冊等影本數份在卷可佐，且經被告等是認；另被告即戶長乙○○竟
    於警訊時稱不確定其餘被告是否住入等語，設若被告戊○○確有入住，則身為戶
    長之乙○○又豈會不知其是否有確實居住該處。從而被告乙○○犯嫌應堪認定，
    為主要依據。
四、訊據被告乙○○堅詞否認前述犯行，經查，被告乙○○之戶籍於九十年十一月七
    日由丁○○代為辦理遷入上揭宜蘭縣三星鄉○○村○○路一二二之六，並任戶長
    等情，除據被告乙○○是認外，亦據證人丁○○供承在卷，並有被告乙○○當時
    全戶戶籍謄本在卷足參，左以證人丁○○亦於九十年十一月七日同日集體將其餘
    被告即戊○○、丙○○、甲○○等人遷入上址，顯見被告乙○○雖任該址戶長，
    然係因丁○○於代辦遷入時自行指定由被告乙○○任戶長等情，應可確認。是公
    訴人認被告乙○○基於共同犯意聯絡提供其宜蘭縣三星鄉○○村○○路一二二之
    六戶籍，供丁○○集體遷入其餘被告一節，實有誤會，是並無證據足認被告乙○○有分別與被告戊○○、丙○○、甲○○等人基於共同犯意聯絡而提供上揭戶籍
    供渠虛偽遷入之事實。再者，雖被告乙○○於本院審理時坦承：只是由丁○○代
    為遷移戶籍並未於該址實際居住等情，惟被告乙○○並未在前開九十一年六月八
    日之宜蘭縣三星鄉第十七屆鄉鎮民代表暨村里長之選舉中投票，此有前述選舉人
    名冊一紙可憑，是被告乙○○自未著手於使投票發生不正確結果之行為。次查，
    依戶籍法之相關規定，戶政機關對於戶籍遷徙登記之申請，須查驗核實後為之，
    故戶籍之登記，該管公務員顯有查核之義務，縱有為不實之戶籍遷入情形，亦無
    刑法第二百十四條之適用，已如前述，是依首揭說明，公訴人所指被告乙○○上
    開罪嫌即尚有未足，自應為無罪之諭知。
據上論斷，應依刑事訴訟法第二百九十九條第一項前段、第三百零一條第一項、公職
人員選舉罷免法第九十八條第三項、刑法第一百四十六條第一項、第二十八條、第四
十一條第一項、第三十七條第二項、第七十四條第一款、罰金罰鍰提高標準條例第二
條，判決如主文。
本案經檢察官賴慶祥到庭執行職務
中      華      民      國    九十一    年    十二    月     二十七     日
                                        臺灣宜蘭地方法院刑事第二庭
                                            法  官  蔡  仁  昭
右正本證明與原本無異。
如不服本判決，應於判決送達後十日內，向本院提出上訴狀。（應附繕本）
                                            書記官  吳  慧  芳
中      華      民      國    九十一    年    十二    月      三十      日
所犯法條：
中華民國刑法第一百四十六條
 (妨害投票正確罪)
以詐術或其他非法之方法，使投票發生不正確之結果或變造投票之結果者，處五年以
下有期徒刑。
前項之未遂犯罰之。
